【裁判字號】    91,訴,1296
【裁判日期】    920812
【裁判案由】    移轉房地所有權登記及損害賠償
【裁判全文】
臺灣士林地方法院民事判決  九十一年度訴字第一二九六號
    原      告    甲○○
    訴訟代理人    陳文炯律師
    被      告    乙○○
    訴訟代理人    黃丁風律師
                  黃敬唐律師
    複  代理人    黃雅羚律師
右當事人間請求所有權移轉登記事件，本院判決如左：
    主    文
原告之訴及假執行之聲請均駁回。
訴訟費用由原告負擔。
    事    實
甲、原告方面：
一、聲明：
  (一)先位聲明：
  1.被告應將台北市○○區○○路二十五巷十號四樓專案國宅房屋及其基地（即台北
    市○○區○○段三六建號建物，及其共同使用部分即建號：台北市○○區○○段
    六二六建號建物所有權應有部分二萬八千分之一百一十四及台北市○○區○○段
    一一三地號土地所有權應有部分二十七萬分之一百八十三）（以下稱系爭房地）
    所有權應有部分三分之二移轉登記予原告；並於被告不能移轉系爭房地所有權三
    分之二登記予原告時，應給付原告新台幣（以下同）四百五十萬元及自起訴狀繕
    本送達翌日起至清償日止按年息百分之五計算之利息。
  2.原告願供擔保請准宣告假執行。
  (二)備位聲明：
  1.被告應給付原告四百五十萬元及自起訴狀繕本送達翌日起至清償日止按年息百分
    之五計算之利息。
  2.原告願供擔保請准宣告假執行。
二、陳述：
  (一)關於先位之訴部份：
  1.被告之被繼承人田相福與原告合資購買系爭房地，其中總價款之三分之二即新台
    幣（以下同）二百九十六萬一千九百三十二元為原告出資，而借用田相福之名義
    登記為所有權人，實際上產權三分之二為原告所有，此有協議書中所確認之記載
    足稽，故原告與被告之被繼承人田相福間有借名登記合約存在。田相福於民國九
    十一年六月十九日死亡，而被告為其唯一繼承人，故原告於田相福死亡後催告請
    求被告辦理將上開房地所有權應有部分三分之二移轉登記給原告所有，詎均遭被
    告拒絕，原告爰基於上開借名登記之契約關係已消滅及終止，依前開借名登記契
    約所生之移轉所有權登記請求權及依回復原狀、不當得利之法律關係請求被告將
    系爭房地所有權應有部分三分之二移轉登記為原告所有。
  2.被告之被繼承人田相福與原告間之借名登記契約，因田相福已經死亡，依民法五
    百五十條前段規定，上開借名登記法律關係當然消滅，且原告已對被告乙○○聲
    明終止前開借用名義登記契約，原告自得請求被告將系爭房地所有權應有部份三
    分之二移轉登記予原告。
  3.關於先位之訴代償請求部份，因被告應移轉系爭房地所有權三分之二予原告，如
    被告不能履行此項移轉所有權登記之債務時，則依據民法第二百二十六條、第一
    百八十一條規定，被告亦應賠償或返還系爭房地市價之三分之二給原告，而系爭
    房地所有權應有部分三分之二之市價則為四百五十萬元。
  4.證人田作卿到庭證述明白表示卷附協議書非渠當時所見，而關於系爭國宅除了系
    爭協議書之外別無其他原告與田相福間協議書存在。，足證其證詞並非針就系爭
    協議書相關事項而作證，於本件即無任何證據能力亦無任何證據力可言。且系爭
    協議書之簽立時間為八十七年三月，當時田作卿並未與田相福同住一起，可見田
    作卿根本未親眼見到系爭協議書之簽立。實際上系爭協議書係在代書處所簽，並
    非如田作卿所述，而系爭協議書簽立時田作卿亦未在場。且本件國宅房地繳交自
    備款時，田作卿尚未與田相福同住，則證人田作卿根本無從親自見聞原告出資系
    爭房地總價三分之二之事實或瞭解是否全部為田相福出資，所述均屬證人田作卿
    事後傳聞之詞或猜測之詞，無證據力可言。況從嗣後台北市政府國宅處曾辦理土
    地降價退款額度高達一百四十三萬三千三百三十七元，而田相福對田作卿即為隱
    瞞為只退款區區數萬元之詞，可知證人田作卿所述不實。
  5.原告否認證人翁秀霞於九十一年十一月廿八日於鈞院所為證詞內容之真正，且證
    人翁秀霞係被告生母，其證詞未經具結，所陳顯係偏頗不實之詞，應屬不可採信
    。再證人翁秀霞已自承她與田相福沒住在一起，據此足見翁秀霞對於原告與田相
    福間往來狀況實無從在場見聞，是則證人翁秀霞所為關於原告與田相福間資金往
    來狀況之證詞顯均係傳聞之詞或揣測之詞，顯均無證據力可言。況原告於辦理田
    相福之喪事時，曾向被告乙○○提及系爭協議書事，被告乙○○當時亦不否認系
    爭協議書之效力，可見被告抗辯不可採取。
  (二)關於備位之訴部份：原告先位之訴如認無理由，原告亦得基於民法第一百十三條
    所規定契約無效之效果，依回復原狀、損害賠償、不當得利返還請求權等法律關
    係，請求被告給付四百五十萬元，至備位之訴之事實部分，爰引用先位之訴所主
    張之事實。
乙、被告方面：
一、聲明：如主文所示。
二、陳述：
  (一)訴外人田相福為被告之養父，田相福為來台之榮民，在臺北市○○街夜市附近擺
    攤販賣麵點，生意興隆，經濟寬裕，而田相福原住處因政府興建公園遭徵收，獲
    配向臺北市政府國民住宅處申購系爭房地，總價款為四百四十四萬二千八百九十
    九元，其中房屋部分價金為一百九十萬四千二百二十四元、土地部分價金為二百
    五十三萬八千七十五元，而系爭房地之申購款於八十六年十月十五日繳款，田相
    福即一次繳足自備款。另雖田相福有資力繳納全部價金，但因國宅貸款部分利息
    較低，田相福遂申辦貸款一百六十萬元，而以分期繳款方式辦理，並自行負擔繳
    納本息，衡情應屬其一人出資且單獨所有，否則田相福即無長年代墊銀行利息之
    理。
  (二)系爭房地於八十七年五月間登記為田相福所有，當時其身體健康已有違和，為感
    念被告及其母翁秀霞照護之情，且希望百年後有人送終及奉祀，乃於八十八年十
    二月九日收養被告，而田相福嗣於九十一年六月二十一日死亡，被告繼承而取得
    系爭房屋所有權。
  (三)系爭房地之價款，自備款部分全由田相福一人繳納，貸款部分亦由田相福一人負
    責按期攤還本息，原告從未出資，原告引據協議書一份，主張渠有出資三分之二
    即二百九十六萬一千九百三十二元之事實，應由原告負舉證之責。
  (四)系爭協議書之簽訂，乃於原告未收養被告前，因未婚無嗣而一人獨居，唯恐死亡
    後，財產均遭行政院國軍退除役官兵輔導委員會接管，遂希望將系爭房地留予原
    告，為此而通謀虛偽簽訂系爭協議書，以供原告於田相福去世後據以向行政院國
    軍退除役官兵輔導委員會主張。然該協議書既為通謀虛偽意思表示，依據民法第
    八十七條第一項規定，即屬無效，原告本於該無效之協議書向被告請求辦理移轉
    登記或損害賠償均無理由。
  (五)參以依據系爭協議書第二條約定，田相福應於所有權狀核發後辦理預告登記予原
    告，而系爭房地係於八十七年五月間即核發所有權狀，迄至田相福死亡，時間已
    經過四年餘，原告未曾通知、催告或訴請田相福依約履行已見其不實。再依據協
    議書第三條約定，貸款部分之利息應由原告繳納，而田相福有權居住，原告不得
    請求給付租金，惟事實上自始即均由田相福自行繳納，益證該協議書確係虛偽所
    為，原告主張出資三分之二並非事實。而原告主張曾多次催告田相福及被告履約
    一事，被告亦予否認，原告應舉證明之。
  (六)被告及翁秀霞於九十一年五月底、六月初間，依田相福指示赴田相福住處取出文
    件及權狀交予田相福，其中就協議書部分，田相福稱係在收養被告前所虛偽簽訂
    ，內容為虛假，目的為供原告向行政院國軍退除役官兵輔導委員會主張，斯時既
    已收養被告，死後財產即歸被告繼承，該協議書根本無效，即當場予以撕毀。
  (七)依據證人翁秀霞到庭所為證述，與證人田作卿結證所稱相符，足證系爭協議書確
    係原告與田相福通謀虛偽而為，應屬無效，且簽約時原告並無資力，亦未出資購
    買系爭房地，此參以原告未就出資及財力提出證明，益足以認定。
  (八)依據台新國際商業銀行建北分行九十二年四月一日台新建北字第九二００二七號
    函所示，田相福曾於九十年二月二十七日在該行開立一年期定期儲蓄存款一百二
    十萬元，另依據臺北銀行營業部九十二年四月三日北銀營存字第九二六００七六
    六００號函所檢附之存款明細表十二紙顯示，田相福自八十六年十月間開戶起至
    九十一年六月十九日止，帳戶內皆維持有數萬元至十餘萬元不等之存款，足證田
    相福確有相當之財力，應有能力購買系爭房地，另外被告曾於九十一年三月十五
    日依田相福之指示提領四十萬元以清償系爭房地之銀行貸款，更可以證明田相福
    有足夠之財力，無須原告出資三分之二繳付購屋款。
  (九)證人田作卿與田相福或原告三人間雖戶籍登記之住所不同，亦不得據以認為其證
    述不實，而田作卿、田相福、與原告之父田仲民均係自大陸來台定居之同鄉，彼
    此間常有往來，田作卿對於原告及其家庭經濟狀況，有相當程度之瞭解，其所為
    證述應堪採信。
  (十)依財政部台灣省北區國稅局桃園縣分局北區國稅核縣二字第０九二一０二七一五
    四號函覆之內容，除八十三年至八十六年間納稅資料已逾核課期間外，原告於八
    十七年間僅有六十二萬六千元之薪資收入，另名下僅有五萬七千零二十元之股票
    投資，顯難認為原告有出資三分之二之事實。
  (十一)田相福於八十三年度至八十七年度雖無納稅申報資料，惟係因其從事擺攤生意，
    無庸申報所得之故，亦不得逕此認為其無資力。
  (十二)田相福於八十五年、八十六年間，因所居住位於臺北市○○○路附近之房屋因政
    府闢建公園予以徵收，而受領拆遷補償金，該補償金依常情應係在房屋拆除前發
    放，是田相福於當時除有平日積蓄外，另有該筆拆遷補償金應認無誤。嗣田相福
    抽籤獲配系爭房地時，自得以前述補償金及積蓄繳納房屋自備款，雖因當時被告
    尚未為田相福所收養，就其金錢支配情形無法詳為說明，但佐以上開郵局及銀行
    函覆資料，亦可知田相福於購買系爭房地前，已有百萬元以上之資力，而可自行
    籌足申購系爭房地之自備款。反之，原告未能舉證其確有交付所謂三分之二之價
    款，所為主張自難採信。至依據臺北銀行田相福存摺所顯示八十八年八月二十四
    日田相福存款帳戶內之一百五十二萬二千五百一十六元，則係臺北市政府亦收系
    爭土地價款之退款，並非原有房屋之拆遷補償金。
    理    由
甲、程序方面：本件原告所引據之協議書第五條固約定契約當事人合意其爭議由臺灣
    臺北地方法院管轄，惟原告向本院起訴，除主張有協議書之契約關係外，並另援
    引回復原狀、不當得利、損害賠償等法律關係為其請求依據，而被告住所地在本
    院管轄區域內，並不抗辯而為本案之言詞辯論，是本院自有管轄權，合先敘明。
乙、得心證之理由：
一、原告起訴主張：訴外人田相福即被告之被繼承人與原告合資購買系爭房地，而以
    借名登記在田相福名下，原告出資總價之三分之二，雙方約定產權三分之二屬於
    原告所有，嗣田相福死亡，該借名登記契約已經終止及消滅，被告為田相福之唯
    一繼承人，原告已向被告為終止之意思表示，自得依據移轉登記請求權、回復原
    狀請求權、不當得利返還請求權，請求被告給付如先位聲明。如認原告先位之訴
    因系爭協議書為無效而無理由，則原告本於回復原狀、不當得利、損害賠償等法
    律關係，亦得請求被告給付如備位聲明云云。
二、被告則以：田相福購買系爭房地乃獨自出資，原告並無出資三分之二之事實，而
    系爭協議書乃原告與田相福於收養被告前所為通謀虛偽意思表示，目的在於避免
    田相福死亡後，財產歸行政院國軍退除役官兵輔導委員會所有，此於田相福死亡
    前已向被告表明，是該協議書為通謀虛偽意思表示，依法應屬無效，原告據以請
    求被告給付均無理由等語置辯。
三、查被告之被繼承人田相福向臺北市政府國民住宅處申購系爭房屋，總價為四百四
    十四萬二千八百九十九元，並經於八十七年四月二十二日以買賣為登記原因、八
    十六年十二月十八日為原因發生日期、田相福為所有權人而完成所有權登記。田
    相福另曾與原告簽立協議書，其上第一條載明兩人合買國宅而協議因系爭房地之
    配售款由原告支付，故產權之三分之二屬於原告所有，三分之一屬於田相福，而
    因國宅不得辦理共有登記，故以田相福名義登記。同協議書第二條約定：系爭房
    地權狀核發後，田相福需辦理預告登記予原告。第三條約定：現有國宅貸款一百
    六十萬元之利息由原告繳納。第四條約定：田相福有居住之權利，原告不得要求
    租金等情，有系爭房地登記謄本、協議書附卷可按，均堪認為真實。
四、原告主張其出資三分之二購買系爭房地而應取得所有權應有部分三分之二，而分
    別聲明求為命被告給付如先位、備位聲明之判決，被告則以前開情詞置辯，是本
    件爭執要點闕在於原告是否確有出資三分之二而借名登記於田相福名下一節，經
    查：
  (一)當事人主張有利於己之事實，就其事實負有舉證之責，民事訴訟法第二百七十七
    條，定有明文。本件原告主張其有出資三分之二之事實，而被告則以原告所據協
    書乃田相福與原告所為通謀虛偽意思表示，應屬無效置辯，是依據上開舉證責任
    分配之法則，原告就出資之事實、被告就系爭協議書為通謀虛偽意思表示之事實
    ，應各盡其舉證責任，其有未盡者，即應受不利之判決。
  (二)原告所提出為證之協議書一紙，已據被告自認為真正（見本院卷第五十五頁），
    惟否認所載內容之真實。參以系爭協議書所載之內容，固已載明原告就系爭房地
    之購買有出資三分之二之事實，可為原告主張之佐證，惟系爭房地之價金為四百
    四十四萬二千八百九十九元，購買時田相福所繳納之自備款為二百八十四萬二千
    八百九十九元，另向臺北銀行股份有限公司（以下稱臺北銀行）申貸一百六十萬
    元，並設定權利價值為一百六十萬元之抵押權予臺北銀行，嗣於田相福死亡前，
    該貸款之利息，均由田相福繳納等情，此有臺北市政府出售國民住宅繳款通知書
    （見本院卷第三十二頁）及系爭房地登記謄本（見本院卷第二十二頁以下）、田
    相福活期存款存摺（見本院卷第四十頁以下）在卷可按，則原告依據該協議書雖
    主張有出資三分之二之事實，然從上開證據顯示，田相福購買系爭房地之貸款金
    額即已超過三分之一，另協議書內容又約定貸款應由原告繳納，如果屬實，則原
    告所支付之款項即已超過房地之總價款，田相福不僅分文未付，且因此尚有利得
    ，即與協議書所載內容不合，顯見原告依據該協議書主張已可充分證明出資事實
    一節已難遽採。況果系爭協議書所約定之內容屬實，則田相福於取得系爭房地之
    所有權後，應先為原告向地政機關為預告登記，並由原告負責貸款利息之繳納，
    而田相福係於八十七年四月二十二日登記為所有權人，及至其九十一年六月二十
    一日死亡之四年期間，不僅未依約為原告辦理預告登記，且亦無證據顯示原告曾
    為此項請求，原告復未曾依約繳納貸款利息，由此益見其可疑，更不能僅據該協
    議書之內容，即認為原告主張可採。更甚者，有關協議書中所謂當時依法國宅不
    得登記為共有，故而登記為田相福名下云云，於本件審理中，原告亦自認當時法
    令並無國宅不得登記為共有之限制，是系爭協議書所載內容矛盾處處，如無其他
    佐證，實不能予以採信。
  (三)另證人田仲民即原告之父雖曾到庭為證，然其僅證稱係在本件訴訟提起後，始由
    原告告知曾與田相福合資購買系爭房地之事等語（見本院卷第二百一十五頁），
    是其所為證述亦不足據為認定原告出資事實之有利證據。至原告主張曾於田相福
    喪禮上向被告表明系爭協議書之事而獲是認其效力，及起訴前曾迭次請求依約辦
    理移轉登記云云，業為被告所否認，原告對此應負舉證責任，其未進一步舉證，
    亦屬無可採取。
  (四)被告抗辯系爭協議書為通謀虛偽意思表示一節，據證人田作卿到庭結證稱：其自
    六十四年間開始即與田相福同住，系爭協議書為田相福尚未收養被告前所簽立，
    當時田相福病重，他要原告以系爭協議書向行政院國軍退除役官兵輔導委員會爭
    取系爭房地，因為榮民過世後，如無繼承人財產就歸國家，實際上原告並未支出
    價金，價金全部是由田相福支付，因為田相福的事包括購買系爭房地均由其幫忙
    處理，繳納價金也是二人一起去辦等語（見本院卷第五十二頁以下），核與被告
    抗辯相符，已堪認系爭協議書確為田相福與原告通謀虛偽而簽訂，此再核以證人
    即被告之母翁秀鳳到庭所證稱：田相福在醫院告知系爭協議書係不實，乃為用以
    向行政院國軍退除役官兵輔導委員會爭取而簽訂等語，及系爭協議書內容有上開
    可疑之處等情益堪認定。
  (五)有關上開證人田作卿與翁秀鳳之證詞，原告雖以渠等並未與田相福同住，所陳均
    為傳聞，且田作卿當庭指稱系爭協議書非其所見之協議書，可見所指並非此事，
    及翁秀鳳所陳田相福陳述內容為無證據力云云，指摘其證言之可信度，然田作卿
    八十六年、八十七年間設籍地點確與田相福不同，固有臺北市松山戶政事務所九
    十二年一月二十七日北市松戶字第０九二三０一三二六００號函所附田作卿戶籍
    謄本二件在卷可按（見本院卷第九十八頁），惟設籍僅為行政管理之登記事項，
    與民法上所定之住所並非必然等同，且衡之社會常情，實際住所與戶籍地不同者
    亦所在多有，究不得逕此即認田作卿所為證述必然不實，且縱田作卿是時未與田
    相福同住，亦不能認為田作卿絕對不可能就本件出資、繳款過程有所聞見，而認
    其證詞不可採信。至田作卿當庭經本院提示系爭協議書供其辨認，雖稱該協議書
    與當時所見不同云云，然系爭協議書上所載簽訂日期八十七年三月四日果若屬實
    ，迄至其到庭為證時已時隔逾四年六月，如非長期保管審視之人，確為不易辨認
    ，況原告雖指稱田作卿所述應為他事云云，然亦自陳與田相福間僅有此一協議書
    存在等語，則原告與田相福間既別無其他類此文件或事實存在，除田作卿就該協
    議書之誤認部分外，所述應與本件系爭房地購買出資為同一事實，不能僅以該誤
    認即推翻田作卿其餘證述內容之可信度。又證人翁秀鳳部分，窺其證述，乃稱係
    田相福在醫院時所告知，則其是否與田相福同住並不相關，其僅就田相福所述內
    容予以證述，供為被告抗辯及證人田作卿證述內容之補強證據，並非就出資事實
    證述有直接聞見，於法非無證據能力，且除有證據顯示其證述不實外，亦不得逕
    以其為被告之母未經具結，推定其證詞為不可採信，原告以上情指摘渠等證述，
    尚難謂合。
  (六)至卷附田相福存摺、台新國際商業銀行建北分行九十二年四月一日台新建北字第
    九二００二七號函、中華郵政股份有限公司九十二年四月三日九二執字第七０號
    函、同公司九十二年四月三十日九二執字第九六號函、財政部臺北市國稅局九十
    二年六月九日財北國稅資字第０九二００五三０六五號函、臺北銀行營業部九十
    二年四月三日北銀營存字第九二六００七六六００號函所檢附之田相福存款資料
    及其與原告之財產資料，除前述貸款本息繳納部分外，經核均無與本件系爭房地
    購買納款之直接有關紀錄，即無從據以為購買系爭房地相關出資認定之依據，是
    兩造其餘所為攻擊、防禦，均無礙於本件之認定，於茲不贅。
五、綜上，原告所舉證據不足以證明其有所主張出資事實，而系爭協議書既為通謀虛
    偽意思表示，依據民法第八十七條規定為無效，原告亦不得據以主張該契約存在
    而為請求，此外，本件審理中被告迭次抗辯原告應就出資事實舉證，並經本院命
    提出確實之證據（見本院卷第八十七頁），惟原告均未提出，益堪認其主張之出
    資事實不能認為存在。從而，原告依據系爭協議書及借名登記契約、不當得利、
    損害賠償、回復原狀等法律關係，求為命被告給付如先位、備位聲明之判決，於
    法均屬無據，應均予駁回。原告之訴既經駁回，所為假執行之聲請即失所附麗，
    應併予駁回之。
六、據上論結，本件原告之訴為無理由，依民事訴訟法第七十八條，判決如主文。
中      華      民      國    九十二    年      八      月     十二     日
                              臺灣士林地方法院民事第一庭
~B法      官  蕭鍚証
右為正本係照原本作成。
如對本判決上訴須於判決送達後廿日內向本院提出上訴狀。
中      華      民      國    九十二    年      八      月     十五     日
~B法院書記官  陳雪麗


司法院資訊處製作；財團法人民間司法改革基金會備份。
